臺灣臺南地方法院新市簡易庭民事判決
      　   110年度新簡字第223號
原      告  台新國際商業銀行股份有限公司

法定代理人  尚瑞強  
訴訟代理人  沈君祥  
            洪敏智  
被      告  黃德譽  

            黃周秀慧
兼 上一 人
法定代理人  黃火木  

兼上上一人
法定代理人  黃美玉  

被      告  黄雪坤  

            黃孟琴  
上列當事人間請求撤銷遺產分割登記協議等事件，本院新市簡易
庭於民國110年8月25日辯論終結，判決如下：              
    主      文
原告之訴駁回。
訴訟費用由原告負擔。 
    事實及理由
壹、程序部分：
一、被告經合法通知，均未於言詞辯論期日到場，核無民事訴訟
    法第386條所列各款情形，依原告之聲請，由其一造辯論而
    為判決。
二、按訴狀送達後，原告不得將原訴變更或追加他訴，但擴張或
    減縮應受判決事項之聲明者，或該訴訟標的對於數人必須合
    一確定時，追加其原非當事人之人為當事人者，不在此限，
    民事訴訟法第255條第1項但書第3、5款分別定有明文。經查
    ：
　㈠原告起訴時，僅列黃火木、黃德譽、黃周秀慧為被告，後追
    加黄雪坤、黃美玉、黃孟琴為被告，因其等均為本件訴訟標
    的之遺產分割協議當事人。
　㈡原告起訴時原聲明：⒈被告黃火木、黃德譽、黃周秀慧就訴外
    人即被繼承人黃揚名所遺之不動產於民國102年7月28日所為
    之遺產分割協議之債權行為及被告黃德譽就系爭遺產分割協
    議，於登記日期102年10月29日所為之分割繼承登記行為（
    下稱系爭分割繼承登記行為），均應予撤銷。⒉被告黃德譽
    應將黃揚名所遺如附表編號1、2所示之不動產之系爭分割繼
    承登記行為予以塗銷。嗣以民事準備書狀、民事準備㈡書狀
    擴張訴之聲明為：⒈被告六人就黃揚名所遺如附表所示之遺
    產（下稱系爭遺產）於102年10月24日所為之遺產分割協議
    （正確日期應為102年9月24日，可見新司簡調卷第69頁，下
    稱系爭遺產分割協議行為）及系爭分割繼承登記行為，均應
    予撤銷。⒉被告黄雪坤、黃美玉、黃德譽應將系爭分割繼承
    登記行為予以塗銷。
  ㈢原告上述所為均與首揭規定相符，應予准許。　　　
貳、實體部分：
一、原告起訴主張：被告黃火木前向原告申辦信用卡，依約應定
    期繳納帳款，詎料其未依約繳納，現積欠原告新臺幣（下同
    ）228,244元（下稱系爭債務）。系爭遺產是黃揚名所遺留
    ，被告黃火木未聲明拋棄繼承，系爭遺產應由被告黃火木與
    其他被告公同共有，惟被告黃火木竟與其他被告為系爭遺產
    分割協議行為，由被告黄雪坤、黃美玉、黃德譽單獨取得附
    表編號1、2所示之不動產，並完成系爭分割繼承登記行為。
    被告黃火木前述行為，是無償處分財產，導致被告黃火木陷
    於無資力清償系爭債務，顯已害及原告上述債權，為此爰依
    民法第244條第1項、第4項行使撤銷權等語，並聲明：㈠被告
    六人就系爭遺產分割協議及系爭分割繼承登記行為，均應予
    撤銷。㈡被告黄雪坤、黃美玉、黃德譽應將系爭分割繼承登
    記行為予以塗銷。
二、被告經合法通知，均未於言詞辯論期日到場，亦未提出任何
    書狀作何聲明及陳述。
三、得心證之理由：
　㈠原告主張被告黃火木對原告負有系爭債務迄今尚未清償，黃
    揚名於102年7月28日死亡，其所遺系爭遺產中，被告六人於
    102年9月24日協議附表編號1、2所示之不動產由被告黄雪坤
    、黃美玉、黃德譽繼承，並於102年10月29日辦畢所有權移
    轉登記等情，已提出臺灣臺中地方法院102年度司促字第172
    74號支付命令及確定證明書、附表編號1、2所示之不動產第
    一類登記謄本等（新司簡調卷第23至25、105至111頁）為證
    ，且經本院依職權函調臺南市新化地政事務所110年4月29日
    所登字第1100039520號函檢附之土地登記申請書、繼承系統
    表、遺產分割協議書、戶籍謄本、印鑑證明及財政部南區國
    稅局遺產稅免稅證明書（新司簡調卷第61至99頁）核閱屬實
    。被告六人對於原告主張之事實，已於相當時期受合法之通
    知，卻未於言詞辯論期日到場爭執，亦未提出任何書狀或證
    據資料供本院參酌，是本院綜合上開事證，認原告主張前述
    事實，可信為真實。　
　㈡按民法第244條之撤銷訴權，依同法第245條規定，自債權人
　  知有撤銷原因時起，1年間不行使，或自行為時起，經過10
    年而消滅。該項法定期間為除斥期間，其時間經過時權利即
    告消滅。此項除斥期間有無經過，縱未經當事人主張或抗辯
    ，法院亦應先為調查認定，以為判斷之依據（最高法院85年
    度台上字第1941號民事判決參照）。次按民法第1164條所定
    之遺產分割，係以整個遺產為一體為分割，並非以遺產中個
    別之財產分割為對象，亦即遺產分割之目的在廢止遺產全部
    之公同共有關係，而非旨在消滅個別財產之公同共有關係，
    其分割方法應對全部遺產整體為之（最高法院97年度台上字
    第103號、95年度台上字第1637號民事判決參照）。再按繼
    承人有數人時，在分割遺產前，各繼承人對於遺產全部為公
    同共有，為民法第1151條所明定。而同法第1164條所定之遺
    產分割，乃以整個遺產為一體，以廢止或消滅對於該整個遺
    產之公同共有關係為目的。故除法律另有規定或繼承人另有
    契約訂定外，無容於遺產分割時，仍就特定遺產維持「公同
    共有」之餘地（最高法院98年度台上字第2457號民事判決參
    照）。
　㈢經查，根據原告所提出附表編號1、2所示之不動產查詢資料
    ，其查詢時間（即列印時間）為109年9月9日，此有土地、
    建物登記第二類謄本各1份（新司簡調卷第27至33頁）在卷
    可查，距原告於110年4月19日提起本件訴訟時未逾1年，從
    被告六人於102年9月24日為系爭遺產分割協議行為以及102
    年10月29日為系爭分割繼承登記行為時起，迄原告提起本件
    訴訟亦未逾10年，未罹於民法第245條除斥期間。然而，系
    爭遺產分割協議雖將附表編號1至4之財產分配給如附表所示
    之部分繼承人，且被告黃火木就此部分未獲分配，惟如附表
    編號5、6所示，黃揚名另遺有合計高達3,079,495元的存款
    與資本額，並未列入系爭遺產分割協議中，有前述遺產分割
    協議書在卷為憑，則系爭遺產分割協議顯然並非就黃揚名所
    遺全部遺產為分割，被告六人是否另訂有其他分割協議？被
    告黃火木是否果真完全未獲黃揚名之遺產分配？倘若被告黃
    火木另有獲如附表編號5、6所示之存款或資本額的分配，則
    被告黃火木就系爭遺產分割協議行為，是否仍屬無償行為？
    抑或應定性為有償行為？以上各節攸關本件原告主張民法第
    244條撤銷權之適用，然迄言詞辯論終結前並未見原告舉證
    或聲明調查方法，是自無從使本院產生原告得依民法第244
    條第1、4項無償行為撤銷權規定行使其權利之確切心證。
四、綜上所述，原告請求撤銷系爭遺產分割協議及系爭分割繼承
    登記行為，與請求被告黄雪坤、黃美玉、黃德譽應將系爭分
    割繼承登記行為予以塗銷，均無理由，俱應予駁回。
五、訴訟費用負擔之依據：民事訴訟法第78條。
中　　華　　民　　國　 　110　年　　9　　月　　30　　日
                  臺灣臺南地方法院新市簡易庭
                        法  官　廖建瑋　
以上正本係照原本作成。
如不服本判決，應於送達後20日內，向本院提出上訴狀並表明上
訴理由（須附繕本），如於本判決宣示後送達前提起上訴者，應
於判決送達後20日內補提上訴理由書（須附繕本）。
中　　華　　民　　國　 　110　年　　9　　月　　30　　日
                        書記官  鄭梅君　　　　　　　　　　　
附表：
編號 財產種類 所在地或名稱 權利範圍 遺產分割方法 1 土地 臺南市○○區○○段000地號 全部 被告黄雪坤、黃美玉、黃德譽各取得3分之1 2 房屋 門牌號碼臺南市○○區○○路000號 全部 被告黄雪坤、黃美玉、黃德譽各取得3分之1 3 車輛 車牌號碼00-0000號 1台 被告黄雪坤取得 4 車輛 車牌號碼00-0000號 1台 被告黄雪坤取得 5 存款 農會 新臺幣3,074,495元 不明 6 投資 人和號資本額 新臺幣5,000元 不明